【裁判字號】    96,訴,2483
【裁判日期】    971215
【裁判案由】    損害賠償等
【裁判全文】
臺灣板橋地方法院民事判決              96年度訴字第2483號
原      告  臺北萬歲社區管理委員會
法定代理人  乙○○
訴訟代理人  蔡文玉律師
被      告  甲  ○
            丁○○
            丙○○
上  一  人
訴訟代理人  李怡卿律師
            吳尚昆律師
            張宏任律師
上列當事人間請求損害賠償等事件，經本院於民國97年11月27日
言詞辯論終結，判決如下：
    主      文
被告甲○、丁○○應連帶給付原告新臺幣佰伍拾萬元及自民國
九十四年十二月八日起至清償日止，按年息百分之五計算之利息
。
原告其餘之訴駁回。
訴訟費用由被告甲○、丁○○連帶負擔。
本判決第一項於原告以新臺幣壹佰壹拾柒萬元供擔保後，得假執
行。
其餘假執行聲請駁回。
    事實及理由
甲、程序方面：
    被告甲○、丁○○經合法通知，均未於言詞辯論期日到場，
    核無民事訴訟法第386 條各款所列情形，爰依原告聲請，由
    其一造辯論而為判決。
乙、實體方面：
一、原告主張：被告甲○與丁○○係夫妻關係，被告甲○自民國
    （下同）94 年9月1 日起至同年12月15日止，擔任原告社區
    之總幹事，負責收取住戶繳交之管理費，並負責保管「台北
    萬歲社區」管理委員會所開立之合作金庫銀行北三重分行帳
    號00000000 00000號帳戶存褶，詎被告3 人共同基於意圖為
    自己不法所有及偽造文書之犯意聯絡，先由被告甲○於94年
    12月7 日，未經原告社區管理委員會之同意，擅自在合作金
    庫銀行活期存款取款條上之存戶簽章欄蓋用偽造之「台北萬
    歲社區」管理委員會、劉一忠、周瑾餘、方秀足印章，盜取
    原告帳戶內存款新台幣（下同）350 萬元而侵占之，旋於同
    日將上開款項匯至被告丙○○所有台北富邦銀行信義分行帳
    號000000000000號之帳戶內洗錢，並由前一日先行赴港之被
    告丁○○向第三人王棟坤領取兌換之港幣80萬4,600 元，完
    成洗錢作業後，被告甲○、丁○○等旋即逃匿無蹤，致原告
    追索無門損失不貲。被告3 人之不法行為已構成共同侵權行
    為，爰依民法第184 條第1 項前段、第185 條規定請求被告
    負連帶損害賠償責任等語。並聲明：(一)被告甲○、丁○○、
    丙○○應連帶給付原告350 萬元及自94年12月8 日起至清償
    日止，按年息5%計算之利息。(二)原告願供擔保請准宣告假執
    行。
二、被告答辯：
    (一)被告甲○、丁○○未於言詞辯論期日到場，亦未提出準備
      書狀作何聲明或陳述。
    (二)被告丙○○則以下列陳詞置辯，並求為判決：原告之訴駁
      回；如受不利判決，願供擔保請准宣告免為假執行。
      (1)被告與共同被告甲○、丁○○間互不相識，未曾謀面。
        本件事實經過乃被告於94年12月初因有資金週轉需要，
        向訴外人邱美玲借款，經邱女表示其在臺灣並無現款，
        須向其所投資之香港PACIFIC TALENT LIMITED公司詢問
        ，嗣邱女與被告連繫表示會請與該公司有業務往來之王
        化旅運有限公司（下稱王化公司）王棟坤將款項給與被
        告，被告即將所有之台北富邦銀行信義分行0000000000
        00帳號告知邱美玲。
      (2)嗣94年12月7 日王化公司之王棟坤與被告聯絡，謂當日
        有350 萬元款項匯予被告，該款即係邱美玲所借出，請
        被告予以確認，經被告查詢無誤後，乃回電王棟坤確認
        ，該款爾後經被告陸續提領，直至94年12月20日被告上
        開帳戶遭凍結無法使用，被告方覺有異。
      (3)95年2 月間，被告遭臺灣板橋地方法院檢察署95年度偵
        字第17930 號以涉嫌侵占、收受贓物傳訊，始知悉匯入
        被告帳戶內之款項乃係共同被告甲○利用職務之便，向
        原告盜取而來，經被告詢問邱美玲，經由邱美玲處得知
        事情始末為：94年12月初邱美玲接獲被告去電調借款項
        後，乃詢問王化公司之王棟坤在臺灣有無足夠款項可為
        出借，94年12月7 日王化公司接獲被告甲○來電，欲向
        王化公司以350 萬元購買港幣，王棟坤與邱美玲連繫後
        ，雙方同意以港幣81萬1,500 元兌換350 萬元新臺幣，
        而後由香港PACIFIC TALENT LIMITED公司匯款港幣81萬
        1,500 元至王化公司指定之香港000-000000-000帳戶，
        王化公司於收到款項後即通知甲○，由其將350 萬元匯
        入被告帳戶，該350 萬元即係邱美玲出借予被告之款項
        。王化公司在收到共同被告甲○傳真之匯款單，並經被
        告確認款項無誤後，94年12月8 日共同被告甲○之妻丁
        ○○持香港身分證件前往王化公司領取購買之港幣現金
        10萬元、面額各20萬、30萬、20萬4,600 元之支票3 紙
        ，共計港幣80萬4,600 元。
      (4)前揭事實，業經檢察官認一定被告係因與邱美玲間之借
        款關係而持有系爭款項，並無不法所有之意圖，與甲○
        、丁○○間亦無共同侵占之犯意聯絡，而為不起訴處分
        。
      (5)綜上，本件即縱甲○、丁○○共同侵占原告所有款項，
        然被告對於渠等之不法行為毫無所悉，乃係基於與訴外
        人邱美玲間之借款關係而取得系爭款項，其間並無任何
        故意或過失之不法行為，原告請求被告共負侵權行為責
        任，實非有據。
三、查原告主張被告甲○與丁○○原係夫妻，被告甲○自94年9
    月1 日起至同年12月15日止擔任原告社區之總幹事，負責收
    取住戶繳交之管理費，並負責保管「台北萬歲社區」管理委
    員會所開立之合作金庫銀行北三重分行帳號0000000000000
    號帳戶存褶，竟於94年12月7 日，未經原告社區管理委員會
    之同意，擅自在取款憑條上之存戶簽章欄蓋用偽造之「台北
    萬歲社區」管理委員會、劉一忠、周瑾餘、方秀足印章，盜
    取原告於前揭帳戶內350 萬元存款而侵占之，並於同日將上
    開款項匯至被告丙○○所有之台北富邦銀行信義分行帳號00
    0000000000號帳戶內，翌日再由先行赴港之被告丁○○向訴
    外人王棟坤領取兌換之港幣80萬4,600 元等情，業據原告提
    出合作金庫銀行取款憑單、交易明細表、匯款申請書及丁○
    ○所書提領港幣80萬4,600 元字條影本等件為證，被告丙○
    ○對於上開款項確有匯入其所有帳戶乙節並不爭執，且被告
    甲○經通緝到案後亦對上情坦承不諱，復據本院調取臺灣板
    橋地方法院檢察署97年度偵緝字第2132號偵查卷核閱無誤，
    自堪信為真實。
四、按因故意或過失不法侵害他人之權利者，負損害賠償責任；
    數人共同不法侵害他人之權利者，連帶負損害賠償責任，民
    法第184 條第1 項前段、第185 條第1 項前段分別定有明文
    。本件被告甲○利用其擔任原告社區總幹事並保管存褶之機
    會，擅自盜刻並蓋用台北萬歲社區管理委員會、劉一忠、周
    瑾餘、方秀足等人印章，盜取原告帳戶內存款350 萬元後，
    以地下匯兌之方式，由前一日先行赴港之被告丁○○向第三
    人王棟坤兌領港幣80萬4,600 元，而將上開款項侵占入己花
    用殆盡，既經認定如前，則原告主張被告甲○、丁○○2 人
    係共同不法侵害其權利，致其受有350 萬元損害，即非無據
    ，堪可認定，依前開規定，被告甲○、丁○○2 人自應連帶
    賠償原告損害。
五、至原告主張被告丙○○為共同侵權行為人，無非係以被告丙
    ○○提供自己帳戶收受甲○盜取之350 萬元贓款，並與丁○
    ○、邱美玲共同以地下匯兌方式幫助甲○完成洗錢之不法犯
    行為據。惟查：
    (一)當事人主張有利於己之事實者，就其事實有舉證之責任，
      為民事訴訟法第277 條前段所明定。又「除被告自認原告
      所主張債權發生原因之事實外，應先由原告就其主張此項
      事實，負舉證之責任，必須證明其為真實後，被告於其抗
      辯事實，始應負證明之責任，此為舉證責任分擔之原則」
      ，亦經最高法院43年台上字第377 號判例揭示明確。是負
      舉證責任之當事人，須證明至使法院就該待證事實獲得確
      實之心證，始盡其證明責任。倘不負舉證責任之他造當事
      人，就同一待證事實已證明間接事實，而該間接事實依經
      驗法則為判斷，與待證事實之不存在可認有因果關係，足
      以動搖法院原已形成之心證者，將因該他造當事人所提出
      之反證，使待證事實回復至真偽不明之狀態。此際，自仍
      應由主張該事實存在之一造當事人舉證證明之，始得謂已
      盡其證明責任（最高法院93年台上字第2058號判決意旨參
      看）。
    (二)本件原告既主張被告丙○○為共同侵權行為人，自應就此
      負舉證責任。原告雖提出原證2 之匯款單為證，並佐以被
      告丙○○若未提供其所有帳號，甲○豈能知悉其帳而匯入
      侵占之350 萬元贓款項，足見被告丙○○與甲○間有相當
      之犯意聯絡及行為分擔之論據，然上開匯款單僅得證明原
      告遭盜領之350 萬元存款事後匯入被告丙○○帳戶之事實
      而已，且匯款原因不一而足，尚難僅憑上情遽認被告丙○
      ○為共同侵權行為人。
    (三)再者，被告丙○○就其所辯收受該筆匯款原因，業據提出
      結帳單、匯款單、支票3 紙及簽收單、對帳單明細表、存
      褶封面、存褶存款往來明細查詢報表等件（詳被證1~ 3、
      4 、5 、6） 為證；邱美玲於偵查中亦到庭證稱：伊確有
      借款350 萬元予被告丙○○，為求快速，該筆借貸款項係
      由伊於12月7 日從香港匯款81萬1,500 元港幣予王化公司
      ，再由王化公司在台灣轉給丙○○，王化公司之王棟坤先
      生告知伊在台北有一位呂先生會匯款予丙○○，並傳真匯
      款通知單予伊向丙○○確認有無收到萬歲社區之匯款等語
      ，復據本院核閱台灣板橋地方法院檢察署94年度交查字第
      2213號影印卷內邱美玲之之訊問筆錄無訛；另同案被告甲
      ○於緝獲到案後供稱：「我把錢匯到台北富邦銀行信義分
      行丙○○的帳戶，之所以會匯入這個帳戶，是我前妻丁○
      ○認識地下匯兌的人，這個帳戶是香港地那邊從事地下匯
      兌的人給我的，我有拜託丁○○給我介紹地下匯兌的人」
      等語，亦有同署97年度偵緝字第2132號偵查影印卷內之相
      關筆錄可參，足徵被告丙○○所辯非屬無據，堪可採信。
    (四)本件原告所提證據既不足以使本院就其主張被告丙○○為
      共同侵權行為人之待證事實獲得確實之心證，自難認其已
      盡證明之責，原告此部分主張即無可採，原告據以請求被
      告丙○○與同案被告甲○、丁○○連帶賠償損害，亦非有
      據。
五、綜上所述，原告依侵權行為法律關係請求被告甲○、丁○○
    連帶賠償350 萬元，為有理由，應予准許。又給付無確定期
    限者，債務人於債權人得請求給付時，經其催告而未為給付
    ，自受催告時起，負遲延責任，其經債權人起訴而送達訴狀
    者，與催告有同一之效力，民法第229 條定有明文。本件被
    告甲○、丁○○所負上開侵權行為損害賠償債務，其給付無
    確定期限，而被告丁○○係於97年7 月3 日始以公示送達方
    式送達起訴狀，是依上開規定，被告甲○、丁○○2 人應自
    97年7 月4 日起始負遲延責任，原告請求其2 人給付自97年
    7 月4 日起至清償日止，按年息5%計算之利息，為有理由。
    原告逾上開範圍之利息請求，暨被告丙○○連帶給付上開准
    許範圍之請求，則屬無據，應予駁回。
六、原告陳明願供擔保，聲請宣告假執行，就原告勝訴部分，核
    無不合，爰酌定相當擔保金額准許之。至原告敗訴部分，其
    訴既經駁回，假執行之聲請即失所附麗，應併予駁回。
七、本件事證已臻明確，兩造所為之其他主張、陳述並所提之證
    據，經審酌後，認均與本件之結論無礙，不再一一論述，併
    此敘明。
八、訴訟費用負擔之依據：民事訴訟法第79條、第85條第2 項。
中    華    民    國    97    年    12    月    15    日
                  民事第二庭    法  官  程怡怡
以上正本係照原本作成
如對本判決上訴，須於判決送達後20日內向本院提出上訴狀
中    華    民    國    97    年    12    月    17    日
                                書記官  華海珍


司法院資訊處製作；財團法人民間司法改革基金會備份。
